臺灣高等法院臺中分院刑事判決　　　　96年度上訴字第2090號
上　訴　人
即　被　告　丙○○
　　　　　　　　　　現羈押於臺灣臺中看守所
指定辯護人　本院公設辯護人　戊○○
上列上訴人因加重強盜案件，不服臺灣臺中地方法院95年度訴字
第2593號中華民國96年6月20日第一審判決（起訴案號：臺灣臺
中地方法院檢察署95年度偵字第14869號），提起上訴，本院判
決如下：
    主  文
上訴駁回。
    事  實
一、緣丁○○（綽號「小偉」，本件同案被告，經原審同案判處
    有期徒刑4年6月，並提起上訴後，業經撤回上訴確定）明知
    綽號「狗兄」及「空仔」（臺語）等不詳姓名年籍之成年男
    子，計畫找人共同持刀於民國九十五年七月六日凌晨至臺中
    縣大里市甲○○住處竊盜財物，並於被人發現時則變更為持
    刀強盜財物，仍基於幫助之故意，於九十五年七月五日下午
    ，打其友人丙○○之0000000000號行動電話，詢
    問丙○○「想不想賺錢」，並邀約丙○○前往臺北縣土城市
    ○○路（起訴書誤載為精誠路）「麥當勞」速食店見面，丙○○允諾且依約前往。於同日下午，分乘二部自用小客車一
    同南下，其中一部紅色三菱自用小客車由「狗兄」駕駛，丙○○及「空仔」坐在「狗兄」所駕駛之自用小客車上，並由
    「狗兄」告知丙○○、「空仔」整個詳細計畫，即共同持刀
    於夜間至甲○○位於臺中縣大里市之住處竊盜財物，並於被
    人發現時變更為持刀強盜財物，且由「空仔」將事先準備之
    作案工具（包含客觀上足供兇器使用之西瓜刀《均含刀殼》
    二把、大起子一支、膠帶三捲、手套一雙、黑色棒球帽一頂
    、手電筒一支、鐵絲一條）置入一黑色大手提袋內，並讓丙○○觀看該大手提袋內之物品，邱德瑜於車上知悉上開犯罪
    計畫後，與「狗兄」、「空仔」即生共同意圖為自己不法所
    有之加重竊盜、加重強盜的犯意聯絡，而丁○○則與其餘三
    名成年男子乘坐另一臺白色豐田自用小客車緊跟在後。於同
    日晚間渠等自霧峰交流道下高速公路後，於晚間十時許抵達
    甲○○位於臺中縣大里市○○路八巷五弄二二號住處外，並
    由「空仔」下車觀察地形後，渠等即先開車至臺中市區吃東
    西，等待深夜再下手，斯時丁○○所乘坐之自用小客車則均
    跟在「狗兄」之自用小客車後。於翌（六）日凌晨三時許之
    夜間，「狗兄」即開車載丙○○及「空仔」再至甲○○上開
    住處，而丁○○所乘坐之自用小客車車上人員則臨時變卦，
    僅在臺中縣大里市區等候，未一同加入作案。「狗兄」駕車
    抵達後，丙○○及「空仔」二人即下車，「狗兄」則駕車在
    屋外把風，而「空仔」下車後即將作案用之大手提袋交予丙○○，並持鐵絲一條打開該處一樓大門後，二人即分持一把
    西瓜刀並攜帶上開作案工具共同侵入該有人居住之住宅內，
    惟未尋得財物，二人遂外出告知在屋外把風之「狗兄」，「
    狗兄」告知再仔細搜查，丙○○及「空仔」遂又進入屋內繼
    續搜尋財物，惟仍未尋得財物，再告知「狗兄」，「狗兄」
    又要渠等再詳細搜查，丙○○及「空仔」遂又進入屋內，惟
    於凌晨四、五時許，屋主甲○○偕同友人庚○○、乙○○（
    謝、李二人係男女朋友）、綽號「萬師」之黃通萬及黃忠慶
    返家，其中黃忠慶先去停車，而屋主甲○○開門與黃通萬、
    庚○○、乙○○進入屋內後，甲○○先上樓，而當時丙○○
    及「空仔」均在二樓，見甲○○步上二樓後，丙○○即持一
    把西瓜刀抵住甲○○，而「空仔」則持另一把西瓜刀在甲○○面前揮舞，以此強暴、脅迫之方式，喝令甲○○不准動將
    錢財交出，甲○○本能加以反抗，惟遭「空仔」揮刀砍傷甲○○之左手，致甲○○受有左手中指手掌近端指節處二條屈
    肌完全斷裂、無名指深部屈肌斷裂、食指及小指深部切割傷
    等傷害，而之後上樓之黃通萬亦遭丙○○、「空仔」二人持
    刀脅迫不准動並將錢財交出，至甲○○及黃通萬均不能抗拒
    ，惟尚未取出財物時，此時庚○○及乙○○二人亦隨後欲上
    樓，見黃通萬上樓即遭人挾持，遂趕緊回頭下樓往屋外奔逃
    ，「空仔」遂要求丙○○持刀控制甲○○及黃通萬之行動自
    由，並將其二人押往三樓浴室看守，而「空仔」則下樓追逐
    庚○○及乙○○二人，而庚○○及乙○○二人跑至中湖路八
    巷巷口時皆不慎跌倒受傷（庚○○受有左肘、右踝挫擦傷，
    乙○○受有左肘、左手、兩膝、兩足多處挫擦傷），乙○○
    之皮包並因而掉在一旁，而因「空仔」持刀追至，庚○○及
    乙○○二人並因此而不能抗拒，任由「空仔」動手強盜乙○○之皮包一個（內有乙○○及庚○○寄放之財物，包含行動
    電話二具《門號分別為0000000000號、0000
    000000號》、乙○○之國民身分證一張、臺新銀行大
    里分行存摺一本、現金新臺幣《下同》九千五百元《其中七
    千元為庚○○所有》、庚○○所有之支票二張《面額分別為
    十一萬餘元、六萬九千餘元》），「空仔」得手後即往中興
    路方向逃逸，而黃忠慶此時返回甲○○住處，在屋外見乙○○，得知遭人強盜之事，隨即進入甲○○住處後查覺有異即
    報警處理。而丙○○見「空仔」久未返回，為下樓查看，喝
    令甲○○留在三樓浴室，自己則押黃通萬當人質下樓，發現
    二樓已無人在，且得知屋外有員警到來，心生畏懼，遂速上
    頂樓並翻越頂樓矮牆往隔鄰頂樓逃逸，惟仍於同日清晨五時
    十五分許，經警在中湖路八巷十一號頂樓（四樓）查獲，並
    扣得渠等作案工具西瓜刀一把、刀殼二支、大起子一支、膠
    帶三捲、黑色棒球帽一頂、手套一雙、手電筒一支、黑色大
    手提袋一個等物，而在外把風之「狗兄」見狀即駕車逃逸，
    嗣經丙○○供出丁○○亦有參與行為，員警始循線查獲。
二、案經甲○○、乙○○、庚○○訴由臺中縣警察局霧峰分局報
    請臺灣臺中地方法院檢察署檢察官偵查起訴。
    理  由
一、證據能力之說明
    被告丙○○及指定辯護人對於本判決所引用之下列各項證據
    方法之證據能力，均未表示爭執，且於本院調查證據時，知
    有刑事訴訟法第一百五十九條第一項不得為證據之情形，亦
    未於言詞辯論終結前聲明異議，茲審酌該等言詞陳述及書面
    陳述作成時之情況，認並無不宜作為證據之情事，依刑事訴
    訟法第一百五十九條之五之規定，自得作為證據，合先敘明
    。
二、訊據被告丙○○，固坦承有與「空仔」持扣案之作案工具進
    入被害人甲○○住處搜刮財物，並與「空仔」在前開屋內二
    樓著手強盜甲○○財物未得手及砍傷甲○○之事實不諱，然
    矢口否認有何強盜既遂犯行，辯稱：渠等原意在行竊，是「
    空仔」下樓強取告訴人庚○○及乙○○之財物，伊沒有動手
    強盜他人財物云云。惟查：
  (一)前開犯罪事實，分據被害人即證人甲○○、庚○○、乙○○
    於偵訊、原審及本院到庭具結證述明確，亦據證人黃通萬、
    黃忠慶於原審結證屬實，復有甲○○、庚○○、乙○○受傷
    之診斷證明書各一件（霧警刑字第○九五○○五三七七九號
    卷第十四至十六頁）、犯罪現場照片十四張（霧警刑字第○
    九五○○五三七七九號卷第二十至二六頁）、犯案現場巷弄
    錄影照片二張（霧警刑字第○九五○○五四四八七號卷第十
    三頁）、行動電話0000000000使用人之基本資料
    （九十五年度偵字第一四八六九號卷第六三頁）、行動電話
    0000000000之使用人基本資料及於九十五年七月
    五日至六日之通聯調閱查詢單等附卷（霧警刑字第○九五○○五三七七九號卷第七頁、九十五年度偵字第一四八六九號
    卷第三三至四一頁、第二八至三二頁），以及西瓜刀一把、
    刀殼二支、大起子一支、膠帶三捲、黑色棒球帽一頂、手套
    一雙、手電筒一支、黑色大手提袋一個等物扣案可佐，亦有
    作案工具照片六張、現場照片八張可參。
  (二)被告丙○○雖辯稱其無強盜他人財物之犯意云云；惟查，被
    告丙○○於原審九十五年十一月二十八日審理時，在經與其
    選任辯護人洽談後，曾一度承認檢察官所起訴之加重強盜犯
    行（原審卷二第一○七頁），其後雖又再度否認，惟本案扣
    得之作案工具包括有西瓜刀一把、刀殼二支、大起子一支、
    膠帶三捲、黑色棒球帽一頂、手套一雙、手電筒一支、黑色
    大手提袋一個等物，且該西瓜刀及大起子客觀上均足供傷害
    人之身體之兇器使用無訛。另被告丙○○於偵訊時即供稱：
    「（查扣的大起子、手電筒、布袋何人帶來的？）『空仔』
    準備的，是打算有人反抗時綁起來用的，東西是我帶進屋內
    的，是丁○○打0000000000號我電話，問我想不
    想賺錢，我答應他後就叫我過去麥當勞找他」等語（見九十
    五年度偵字第一四八六九號卷第九頁），顯然被告丙○○一
    開始即有不法所有之意圖，且亦有強盜之犯意。又被告丙○○於進入屋內後，亦有與「空仔」分持一把西瓜刀，而於甲○○上樓後，除由被告丙○○持刀架住甲○○外，並由「空
    仔」持刀砍傷甲○○，而被告丙○○亦有叫甲○○不要動，
    將錢拿出來等語，另黃通萬上樓後，被告丙○○亦有拿刀叫
    黃通萬不要動，將錢拿出來等語，且被告丙○○之後並有持
    刀控制甲○○、黃通萬二人之行動自由等情，此除據被告丙○○自承有持西瓜刀犯案外，亦據證人甲○○（見原審卷一
    第七一頁）、黃通萬（原審卷一第八四頁)於原審具結證明
    屬實，更足見被告丙○○一開始即有不法所有之意圖，且亦
    預見若屋內有人時則持刀施強暴脅迫，使被害人不能抗拒而
    強盜財物之犯意無訛，故被告丙○○對於強盜甲○○、黃通
    萬之部分確與「空仔」係共同實行應無疑義。另持刀下樓強
    盜被害人庚○○、乙○○財物者，雖係「空仔」，惟按「意
    思之聯絡並不限於事前有所謀議，即僅於行為當時有共同犯
    意之聯絡者，亦屬之，且其表示之方法，亦不以明示通謀為
    必要，即相互間有默示之合致，亦無不可」，此有最高法院
    七十三年臺上字第二三六四號判例可資參照。本案被告丙○○既一開始即有不法所有之意圖，且亦預見若屋內有人時則
    持刀施強暴脅迫，使被害人不能抗拒而強盜財物之犯意，則
    後來「空仔」強盜庚○○、乙○○二人亦應在渠等一開始之
    概括犯意聯絡範圍之內，蓋此亦係強盜他人財物之行為，不
    侷限於強盜甲○○本人之財物，而應包含作案當時進入屋內
    所有人之財物；且退步言之，縱使其後「空仔」強盜庚○○
    、乙○○二人並未在渠等一開始之共同犯意聯絡範圍之內，
    惟當時「空仔」見庚○○、乙○○二人上樓後，即要被告丙○○持刀強押甲○○及黃通萬上三樓之浴室，自己則持刀下
    樓追逐庚○○及乙○○二人，顯然被告丙○○亦至少於斯時
    即有與「空仔」基於共同犯意聯絡，分由被告丙○○持刀強
    押甲○○及黃通萬以防其二人逃逸及報警，再由「空仔」持
    刀下樓強盜庚○○、乙○○二人之財物無訛，故被告丙○○
    雖未直接下手強盜庚○○、乙○○二人之財物，惟被告丙○○對此部分自應與「空仔」就全部犯罪事實共同負責，其所
    辯自不足為其有利之認定。
  (三)綜上所陳，被告丙○○上開所辯，並不足採，其所犯加重強
    盜及傷害部分事證明確，犯行堪予認定。
三、論罪科刑部分
  (一)按「強盜與竊盜，僅係取得財物之手段不同，而於圖為不法
    所有，以非法方法取得他人財物之點，兩者並無差異。故行
    竊尚未得手，或在同一盜所竊得部分財物後，猶繼續其竊盜
    犯行時，經事主發覺，乃於中途變更竊取手段為強劫，因其
    圖為不法所有取得他人財物之犯意，仍相一貫，其竊盜時之
    行為即屬其強盜行為之一部，應僅成立強盜罪，不另論以竊
    盜罪。反之，若竊盜得手後，於離去之際，因事主返回始又
    另行起意強劫，則其先前竊盜行為既已實施完畢，即難認屬
    強劫行為之一部，而為後犯之強盜罪所包括。是以行為人之
    本意如何，以及其先前之竊盜行為是否已實施完畢，均與判
    斷該竊盜部分應否另行論罪攸關」、「強盜與竊盜，僅係取
    得財物之手段不同，就圖得不法所有以非法方法取得他人財
    物而言，兩者並無差異，倘原以竊盜之犯意著手行竊，於財
    物未經入手之際，因被事主發覺，而當場施以強暴、脅迫，
    已至使不能抗拒，嗣後復強取他人之物，顯可認其圖為不法
    所有取得他人財物之犯意，仍相一貫，僅於中途變更竊盜手
    段為強取而已，其本質上已屬強盜行為，自應逕論以強盜罪
    」；又按「刑法上之搶奪罪，其為奪取他人所有物雖與強盜
    罪無殊，但搶奪行為僅指乘人不及抗拒而為奪取者而言，如
    果施用強暴脅迫使人不能抗拒而為奪取，即應成立強盜之罪
    。至所謂強暴脅迫手段，祇須抑壓被害人之抗拒，足以喪失
    其意思自由為已足，縱令被害人實際並無抗拒行為，仍於強
    盜罪之成立，不生影響。」，最高法院著有九十一年度臺上
    字第四三八九號、九十三年度臺上字第一０一一號判決、及
    二十年非字第八四號判例可資參照。
  (二)查被告丙○○及「空仔」於夜間持刀侵入被害人甲○○住處
    ，雖原意在行竊，惟見被害人甲○○等人上樓後，即共同持
    刀對被害人甲○○、黃通萬施強暴及脅迫至使渠等不能抗拒
    而要求交出財物，依上開實務見解，應係構成強盜罪，即之
    後由被告丙○○強押甲○○及黃通萬至三樓浴室，並由「空
    仔」持刀下樓追逐被害人庚○○、乙○○，待其二人倒跌受
    傷而乙○○皮包掉落之時，因「空仔」係持刀追至，庚○○
    及乙○○二人亦因此而不能抗拒，任由「空仔」動手取走乙○○之皮包之部分，亦應為強盜罪，蓋渠等見「空仔」持刀
    前來，已足以使渠等喪失意思自由，不因渠等實際並無抗拒
    行為，而謂此部分僅構成搶奪罪。故核被告丙○○所為，係
    犯刑法第三百三十條第一項之攜帶兇器，於夜間侵入住宅強
    盜罪，及刑法第二百七十七條第一項之傷害罪。被告丙○○
    與「空仔」、「狗兄」彼此之間，就強盜罪部分及傷害告訴
    人甲○○部分均有犯意聯絡及行為分擔，均為共同正犯。又
    渠等以一加重強盜行為而強盜甲○○、黃通萬、庚○○及乙○○四人，為想像競合犯，應從一重之加重強盜既遂罪處斷
    。又渠等所犯侵入住宅及妨害自由等行為，均已包括於上開
    加重強盜犯行之內，不另論罪。而公訴人另以被告丙○○與
    空仔共同傷害告訴人甲○○部分之傷害罪亦包括在上開強盜
    犯行之內，惟按「強盜因強暴、脅迫之結果致人死傷者，在
    場盜犯，對於此種強暴、脅迫之行為，不能謂無犯意之聯絡
    ，即應共同負責，至夥盜中之一人，故意傷害事主，如不能
    證明其他盜犯亦有傷害之意思，即不應共負傷害責任」、「
    犯強盜罪，於實施強暴行為之過程中，如別無傷害之故意，
    僅因拉扯致被害人受有傷害，乃施強暴之當然結果，固不另
    論傷害罪；然因強盜罪非以傷害人之身體為當然之手段，若
    具有傷害犯意且發生傷害之結果，自應另負傷害罪責，如經
    合法告訴且與強盜罪有方法結果之牽連關係，即應依刑法第
    五十五條之規定處斷」，最高法院著有二十四年上字第一八
    七五號判例、九十一年度臺上字第一四四一號判決可參，本
    案動手傷害告訴人甲○○者雖係空仔，惟其係於持刀脅迫告
    訴人甲○○時遭反抗，遂以西瓜刀砍傷甲○○，而持刀砍人
    會致人受傷為公眾週知之事實，且此亦與一般之拉扯有別，
    況且告訴人甲○○亦有提出傷害告訴（見九十五年度偵字第
    一四八六九號卷第四七頁），而被告丙○○當時亦係共同持
    刀脅迫告訴人，且係欲取告訴人財物，則其對於告訴人會有
    反抗而遭傷害一事，應與「空仔」亦有犯意聯絡及行為分擔
    無訛，依上開實務見解，其自應對此傷害部分負共犯之責，
    至於告訴人庚○○、乙○○部分，則係因渠等遭「空仔」持
    刀追逐時，自己不慎跌倒受傷，而非「空仔」持刀所傷，此
    亦據被害人庚○○、乙○○二人證明屬實，且其二人亦未對
    傷害部分提出告訴（其二人僅對強盜部分告訴），從而此部
    分尚難謂被告丙○○亦應負傷害之責，併此敘明。又按「刑
    法分則或刑法特別法中規定之結夥二人或三人以上之犯罪，
    應以在場共同實施或在場參與分擔實施犯罪之人為限，不包
    括同謀共同正犯在內。司法院大法官會議釋字第一○九號解
    釋「以自己共同犯罪之意思，事先同謀，而由其中一部分之
    人實施犯罪之行為者，均為共同正犯」之意旨，雖明示將「
    同謀共同正犯」與「實施共同正犯」併包括於刑法總則第二
    十八條之「正犯」之中，但此與規定於刑法分則或刑法特別
    法中之結夥犯罪，其態樣並非一致。」，最高法院著有七十
    六年臺上字第七二一○號判例可資參照，從而「狗兄」雖係
    以自己共同犯罪之意思，事先同謀，而由被告丙○○及「空
    仔」入內實施犯罪行為，其亦為同謀共同正犯無訛，惟因其
    並未入內實施犯罪行為，故被告丙○○等人所為，尚非構成
    結夥三人加重強盜犯行，併此敘明。又被告丙○○係以傷害
    之方式為加重強盜之強暴行為，兩者應係一行為觸犯數罪名
    之想像競合關係，爰從一重之加重強盜罪處斷。
(三)、原審審酌被告丙○○雖無前案紀錄，惟其年紀尚輕，卻不思
    以勞力獲取財物，反與他人共同利用深夜潛入他人居住處所
    ，又持西瓜刀犯案並傷害告訴人甲○○，惡性非輕，且於犯
    後未能完全坦承犯行，復作偽證迴護共同被告丁○○，及檢
    察官就加重強盜部分具體求處有期徒刑八年等一切情狀，量
    處如原審判決主文所示之刑；另參照「共同正犯因相互間利
    用他人之行為，以遂行其犯意之實現，本於責任共同之原則
    ，有關沒收部分，對於共犯間供犯罪所用之物，自均應為沒
    收之諭知。惟幫助犯僅係對於犯罪構成要件以外行為為加工
    ，並無共同犯罪之意思，自不適用該責任共同原則，對於正
    犯所有供犯罪所用之物或犯罪所得之物，亦為沒收之諭知。
    原判決認定上訴人為幫助犯，且原判決附表之物均為共同正
    犯李○雄所有，卻就該附表之查扣物品，全部加以沒收，要
    非適法」之最高法院八十九年度臺上字第六九四六號判決意
    旨，認本案扣案之西瓜刀一把、刀殼二支、大起子一支、膠
    帶三捲、黑色棒球帽一頂、手套一雙、手電筒一支、黑色大
    手提袋一個及未扣案之西瓜刀一把、鐵絲一條等物，為共犯
    「空仔」及「狗兄」所有供本件犯罪所用之物，均依刑法第
    三十八條第一項第二款規定併予諭知沒收。其認事用法均無
    不當，量刑亦稱妥適，被告上訴意旨猶執前詞指摘原判決不
    當，為無理由，應予駁回。
據上論結，應依刑事訴訟法第三百六十八條，判決如主文。
本案經檢察官己○○到庭執行職務。
中　　華　　民　　國　　96　　年　　10　　月　　16　　日
            刑事第一庭　審判長法　官　陳  紀  綱
                         　   法　官  姚  勳  昌
                              法  官  張  智  雄
上列正本證明與原本無異。
如不服本判決應於收受送達後十日內向本院提出上訴書狀，其未
敘述上訴之理由者並得於提起上訴後十日內向本院補提理由書（
須按他造當事人之人數附繕本）。
                              書記官  謝  雅  惠
中　　華　　民　　國　　96　　年　　10　　月　　16　　日
所犯法條：
中華民國刑法第三百三十條
犯強盜罪而有第三百二十一條第一項各款情形之一者，處七年以
上有期徒刑。
中華民國刑法第三百二十八條
（普通強盜罪）
意圖為自己或第三人不法之所有，以強暴、脅迫、藥劑、催眠術
或他法，至使不能抗拒，而取他人之物或使其交付者，為強盜罪
，處五年以上有期徒刑。
中華民國刑法第三百二十一條
（加重竊盜罪）
犯竊盜罪而有左列情形之一者，處六月以上、五年以下有期徒刑
：
一  於夜間侵入住宅或有人居住之建築物、船艦或隱匿其內而犯
    之者。
二  毀越門扇、牆垣或其他安全設備而犯之者。
三  攜帶兇器而犯之者。
四  結夥三人以上而犯之者。
五  乘火災、水災或其他災害之際而犯之者。
六  在車站或埠頭而犯之者。
前項之未遂犯罰之。
中華民國刑法第二百七十七條
（普通傷害罪）
傷害人之身體或健康者，處三年以下有期徒刑、拘役或一千元以
下罰金。
犯前項之罪因而致人於死者，處無期徒刑或七年以上有期徒刑；
致重傷者，處三年以上十年以下有期徒刑。
